高雄高等行政法院判決
　　　　　　　　　　　　　　　　九十四年度訴字第三七五號
　　　　　　　　　　　　民國九.
原　　　告　甲○○○○○○
被　　　告　中央健康保險局高屏分局
代　表　人　乙○經理
訴訟代理人　丙○○
上列當事人間因全民健康保險事件，原告不服行政院衛生署中華
民國九十四年四月一日衛署訴字第０九三００五二三五四號訴願
決定，提起行政訴訟。本院判決如下：
　　主  文
原告之訴駁回。
訴訟費用由原告負擔。
　　事  實
甲、事實概要:
緣原告於民國（下同）九十三年三月三十一日自陳因頭痛伴左側
上下肢活動受限、感覺遲鈍、另有噁心及嘔吐之症狀，而於九十
三年二月十日至大陸地區湖北省應城市人民醫院（下稱應成醫院
）門診，經醫師診察後並於門診當日至九十三年二月二十九日止
，以腦外傷後遺症入住醫院二十日，自墊醫療費用人民幣五一、
三二四．六一元，折合新臺幣（下同）二０六、三二五元，乃向
被告申請核退，案經被告審核後，於九十三年四月二十八日以受
理號一六七號全民健康保險自墊醫療費用核定通知書核付乙次門
診醫療費用一、四八八元。原告不服，向全民健康保險爭議審議
委員會（下稱爭審會）申請審議，案經該會以（九三）權字第一
三四二六號審定書審定「申請審議駁回」。原告不服，提起訴願
，亦遭決定駁回，遂提起本件行政訴訟。
乙、兩造之聲明:
一、原告聲明求為判決:
(一)訴願決定及原處分均撤銷。
(二)被告應作成給付原告二０四、八三七元之行政處分。
(三)訴訟費用由原告負擔。
二、被告聲明求為判決:
(一)原告之訴駁回。
(二)訴訟費用由原告負擔。
丙、兩造主張之理由:
一、原告起訴意旨略謂：
(一)原告於九十三年二月前往大陸地區期間，突因腦外傷後遺症
    ，至湖北省應成醫院治療，經醫師診斷須住院治療，即住院
    至二月二十九日出院，自付醫療費用二０六、三二五元，經
    向被告申請核退前開自付之醫療費用，被告以九十三年四月
    二十八日受理號一六七核定通知書僅核付一、四八八元，原
    告不服該核定，再向爭審會申請審議，及向行政院衛生署提
    起訴願，均遭駁回，乃依法提起本件訴訟。
(二)惟查，依「全民健康保險緊急傷病自墊醫療費用核退辦法」
    (下稱核退辦法)之規定，並未排除「前次腦部外傷手術之後
    遺症」不得申請醫療費用核退，是以申請醫療費用核退，初
    不因是否「前次腦部外傷手術之後遺症」而生影響，否則無
    異新增法令所無之限制。
(三)依核退辦法第三條第一款規定：「急性腹瀉、嘔吐或脫水現
    象者。」、第二款規定：「急性腹痛、胸痛、頭痛、背痛（
    下背、腰痛）、關節痛或牙痛，需要緊急處理以辨明病因者
    。」、第七款規定：「意識不清、昏迷、痙攣或肢體運動功
    能失調者。」均屬「緊急傷病醫療範圍」，本件原告既有「
    頭痛」、「左側上下肢活動受限」、「感覺遲鈍」、「噁心
    及嘔吐」等情形，此亦為被告所不爭執，自屬同時符合前揭
    核退辦法第三條第一款、第二款、第七款所定之「緊急傷病
    醫療範圍」。
(四)再者，依核退辦法之規定，並未明確規範何種情形施予「支
    持性治療」已足，亦未明定如超出必要「支持性治療」範圍
    ，即不予核退費用，核退辦法第三條既已明確揭示「緊急傷
    病醫療範圍」，苟符合此範圍，所接受之治療，即應可核退
    費用，核退辦法並未課予全民健康保險之保險對象自行判斷
    何種治療始可申請核退費用之義務，亦未授與被告於符合緊
    急傷病醫療範圍內，尚得決定不予支付費用之權力，原告係
    依應成醫院醫師診斷後，認有住院治療之必要，而遵醫囑住
    院治療，原告於該地隻身一人，當時已有頭痛伴左側上下肢
    活動受限，感覺遲鈍，另有噁心及嘔吐之症狀，若未住院亦
    無力照顧自己，會有生命危險，是以原告住院治療顯係合理
    ，況依核退辦法規定，原告亦無自行判斷是否以門診治療即
    可之義務。
(五)原告於大陸地區因「緊急傷病」就診，事後原告既已依規定
    提出自墊醫療費用二０六、三二五元，被告亦不爭執原告確
    已自墊上開醫療費用，自應「核實給付」，此觀核退辦法第
    六條第一項第二款：「發生於本保險施行區域外之核退案件
    ，由保險人核實給付。但申請費用高於其急診、門診治療日
    或出院之日前一季本保險支付特約醫學中心急診每人次、門
    診每人次、住院每人日平均費用標準者，其超過部分不予給
    付。屬保險人所訂論病例計酬或定額給付案件，申請費用高
    於本保險支付特約醫學中心之費用標準者，亦同。前項有關
    核退費用之標準，由保險人定期公告之。」之規定自明，亦
    即依核退辦法第六條第一項第二款規定，於本保險施行區域
    外之核退案件，保險人應核實給付，惟依同條款但書定有給
    付上限，準此，於不超過核退辦法第六條第一項第二款但書
    給付上限之範圍內，被告自應核實給付，乃被告並未爭執原
    告確已自墊上開醫療費用，竟藉口並非緊急發病，而不予核
    退，顯與核退辦法第六條第一項第二款規定有違。
(六)縱本件係原告腦部外傷手術之後遺症，原告於九十三年二月
    十日急診主訴「頭痛伴左側上下肢活動感覺遲鈍幾月餘」，
    及住院病歷主訴「頭痛伴左側上下肢活動受限月餘」等語，
    惟尚不得依此遽認原告於大陸地區之就醫係屬可預期之傷病
    ，蓋原告縱或於出境前，曾有頭痛、左側上下肢活動感覺遲
    鈍，惟尚未惡化至須緊急就醫之程度，係前往大陸後始有噁
    心及嘔吐之症狀，如因此腦部外傷手術之後遺症，即認均非
    屬緊急發病，無異限制原告旅行、遷徙之自由，其無法律授
    權，顯有未合。
二、被告答辯意旨略謂：
（一）按依全民健康保險法第四十三條規定: 「保險對象因情況
      緊急，須在非保險醫療機構立即診療或分娩者，得檢具相
      關證明文件，由投保單位向保險人申請核退醫療費用；其
      核退辦法，由主管機關定之。」核退辦法第二條規定：「
      全民健康保險（以下簡稱本保險）保險對象有下列情形之
      一者，得依本辦法規定申請核退醫療費用：．．．三、本
      保險施行區域外（包括國外及大陸地區）發生不可預期之
      傷病或緊急分娩，必須於當地醫療機構就醫或分娩者。」
      核退辦法第六條規定：「保險對象合於第二條規定之醫療
      費用，依下列標準予以核退：一、發生於本保險施行區域
      內之核退案件，由保險人依本保險醫療費用審查、支付及
      自行負擔費用等有關規定辦理核退。二、發生於本保險施
      行區域外之核退案件，由保險人核實給付。但申請費用高
      於其急診、門診治療日或出院之日前一季本保險支付特約
      醫學中心急診每人次、住院每人日平均費用標準者，其超
      過部分不予給付。．．．。」另被告九十三年一月十五日
      健保醫字第０九三００五九三二六號公告：「九十三年一
      、二、三月份全民健保險施行區域外自墊醫療費用核退上
      限門診案件每次一、四八八元，急診案件每次二、六二八
      元，住院案件每日六、一六七元」在案。
（二）查被告依原告所附資料送請專業醫師審查，認為原告九十
      三年二月十日至同年二月二十九日入住應成醫院期間，病
      歷記載診斷為腦外傷後遺症，所施行之治療為支持性治療
      ，故以門診治療即可，無住院之必要。另依原告就醫紀錄
      明細顯示，原告九十一年七月十六日至同年八月五日在林
      口長庚醫院施行腦膜組織病灶切除手術（ICD-9 CM0151）
      並持續以腦良性腫瘤（ICD-9 CM 2250）於該院門診治療
      ，足見其於大陸地區之就醫係屬可預期之傷病，況其住院
      病歷並未記載需緊急住院原因，該次住院以門診治療即可
      。
（三）再查，本件亦經爭審會以原告住院時雖有頭痛伴左側上下
      肢活動受限，感覺遲鈍且有噁心嘔吐現象，惟其神智清楚
      、體溫心跳正常，亦無緊急住院之相關記載，以門診就醫
      即可，故審定駁回在案。
（四）末查，為維護原告權益，被告復將原告資料，送請專業醫
      師重新審查，認為由九十三年二月十日急診主訴「頭痛伴
      左側上下肢活動感覺遲鈍幾月餘。」及住院病歷主訴「頭
      痛伴左側上下肢活動受限月餘。」可知前述症狀在原告出
      境 (九十三年二月)前已持續相當時間，並非醫急發病，
      且病歷中紀錄無噁心、嘔吐、抽搐等現象，足見原告並無
      急性症狀，故無住院之必要。
（五）綜上所述，被告已依規定核付一次門診之費用一、四八八
      元，原告所訴無理由，應予駁回。
　　理  由
一、按「保險對象因情況緊急，須在非保險醫療機構立即診療或
    分娩者，得檢具相關證明文件，由投保單位向保險人申請核
    退醫療費用；其核退辦法，由主管機關定之。」、「全民健
    康保險（以下簡稱本保險）保險對象有下列情形之一者，得
    依本辦法規定申請核退醫療費用：一、本保險施行區域內，
    因緊急傷病不克前往本保險醫事服務機構就醫，必須於附近
    非保險醫事服務機構急救者。．．．三、本保險施行區域外
    （包括國外及大陸地區）發生不可預期之傷病或緊急分娩，
    必須於當地醫療機構就醫或分娩者。」、「保險對象合於第
    二條規定之醫療費用，依下列標準予以核退：一、．．．二
    、發生於本保險施行區域外之核退案件，由保險人核實給付
    。但申請費用高於其急診、門診治療日或出院之日前一季本
    保險支付特約醫學中心急診每人次、門診每人次、住院每人
    日平均費用標準者，其超過部分不予給付。．．．。前項有
    關核退費用之標準，由保險人定期公告之。」分別為全民健
    康保險法第四十三條第一項、核退辦法第二條第一款、第三
    款、第六條第一項第二款及第二項所明定。又「全民健康保
    險緊急傷病自墊醫療費用核退辦法第六條第一項第二款所稱
    『核實給付』，僅係考量世界各地醫療水準及制度差異所為
    之裁量性規定，依『例外從嚴』之法理，本保險施行區域外
    之核退案件，除有核退金額不得高於本保險支付各特約醫學
    中心各類平均費用之上限外，保險人所依循之審查原則應無
    二致，亦即保險人對施行區域外之核退案件，應有審核其是
    否適當且合理之權限．．．。」並經行政院衛生署於九十一
    年十月二日以衛署健保字第０九一００六００二七號函釋示
    明確。另中央健康保險局於九十三年一月十五日以健保醫字
    第０九三００五九三二六號公告：「九十三年一、二、三月
    份全民健康保險施行區域外自墊醫療費用核退上限門診案件
    每次一、四八八元，急診案件每次二、六二八元，住院案件
    每日六、一六七元」在案。
二、經查，原告於九十三年三月三十一日自陳因頭痛伴左側上下
    肢活動受限、感覺遲鈍、另有噁心及嘔吐之症狀，於九十三
    年二月十日至大陸地區應成醫院門診，經醫師診察後並於門
    診當日至九十三年二月二十九日以腦外傷後遺症入住醫院二
    十日，自墊醫療費用人民幣五一、三二四．六一元，折合二
    ０六、三二五元，向被告申請核退，案經被告審核後，於九
    十三年四月二十八日以受理號一六七號全民健康保險自墊醫
    療費用核定通知書核付乙次門診醫療費用一、四八八元，原
    告不服，向爭審會申請審議，案經該會以（九三）權字第一
    三四二六號審定書審定「申請審議駁回」等情，此有原告核
    退申請書及應城醫院病歷資料、被告前述核定通知書、爭審
    會前述審定書附於爭審會原審定卷可憑，應堪認定。
三、原告雖主張：依核退辦法之規定，並未排除「前次腦部外傷
    手術之後遺症」不得申請醫療費用核退，是以申請醫療費用
    核退，初不因是否「前次腦部外傷手術之後遺症」而生影響
    ，否則無異新增法令所無之限制，原告既有「頭痛」、「左
    側上下肢活動受限」、「感覺遲鈍」、「噁心及嘔吐」等情
    形，此亦為被告所不爭執，自屬同時符合核退辦法第三條第
    一款、第二款、第七款所定之「緊急傷病醫療範圍」，再者
    ，依核退辦法之規定，並未明確規範何種情形施予「支持性
    治療」已足，亦未明定如超出必要「支持性治療」範圍，即
    不予核退費用，核退辦法第三條既已明確揭示「緊急傷病醫
    療範圍」，苟符合此範圍，所接受之治療，即應可核退費用
    ，原告係依應成醫院醫師診斷後，認有住院治療之必要，而
    遵醫囑住院治療，若未住院亦無力照顧自己，而有生命危險
    ，是以原告住院治療顯係合理；另依核退辦法第六條第一項
    第二款規定，於本保險施行區域外之核退案件，保險人應核
    實給付，惟依同條款但書定有給付上限，準此，於不超過核
    退辦法第六條第一項第二款但書給付上限之範圍內，被告自
    應核實給付，被告並未爭執原告確已自墊上開醫療費用，竟
    藉口並非緊急發病，而不予核退，顯與核退辦法第六條第二
    款規定有違；縱本件係原告腦部外傷手術之後遺症，惟尚不
    得依此遽認原告於大陸地區之就醫係屬可預期之傷病，蓋原
    告縱或於出境前，曾有頭痛、左側上下肢活動感覺遲鈍，惟
    尚未惡化至須緊急就醫之程度，係前往大陸後始有噁心及嘔
    吐之症狀，如因此腦部外傷手術之後遺症，即認均非屬緊急
    發病，無異限制原告旅行、遷徙之自由，其無法律授權，顯
    有未合云云，資為爭議。
四、惟查，原告自九十一年七月十六日起至同年八月五日止曾在
    林口長庚醫院施行腦膜組織病灶切除手術（ICD-9 CM0151）
    後，並持續以腦良性腫瘤（ICD-9 CM 2250）於該院門診治
    療等情，此有中央健康保險局保險對象住院就醫記錄明細表
    、門診就醫記錄明細表等附於爭審會卷可憑。次查，由卷附
    原告於九十三年二月十日在應成醫院急診時主訴記載「頭痛
    伴左側上下肢活動感覺遲鈍幾月餘。」及住院病歷主訴記載
    「頭痛伴左側上下肢活動受限月餘。」等語乙節，可知前述
    症狀在原告出境（九十三年二月）前已持續相當時間，並非
    情況緊急或屬不可預期之發病，應屬明確。另查，被告依原
    告所附資料先後二次送請專業醫師審查結果，認為原告於九
    十三年二月十日至同年二月二十九日入住應成醫院期間，病
    歷記載診斷為腦外傷後遺症，所施行之治療為支持性治療，
    且病歷中紀錄無噁心、嘔吐、抽搐等現象，足見原告並無急
    性症狀，故以門診治療即可，並無住院之必要屬實，此有自
    墊醫療費用核退案件專業審查意見表影本二紙附於原處分卷
    可憑。從而原告訴稱：縱本件係原告腦部外傷手術之後遺症
    ，惟尚不得依此遽認原告於大陸地區之就醫係屬可預期之傷
    病，蓋原告縱或於出境前，曾有頭痛、左側上下肢活動感覺
    遲鈍，惟尚未惡化至須緊急就醫之程度，係前往大陸後始有
    噁心及嘔吐之症狀，如因此腦部外傷手術之後遺症，即認均
    非屬緊急發病，無異限制原告旅行、遷徙之自由，其無法律
    授權，顯有未合云云，委無可採。是被告經審核後，於九十
    三年四月二十八日以受理號一六七號全民健康保險自墊醫療
    費用核定通知書核付乙次門診醫療費用一、四八八元，於法
    尚無不合。再查，核退辦法第三條係對同辦法第二條第一款
    所稱緊急傷病明確規定其範圍，而同辦法第二條第一款係就
    在本保險施行區域內，因緊急傷病不克前往本保險醫事服務
    機構就醫，必須於附近非保險醫事服務機構急救者得依該辦
    法申請核退醫療費用之規定，此與於本保險施行區域外（包
    括國外及大陸地區）發生不可預期之傷病必須於當地醫療機
    構就醫得申請核退醫療費用，係規定於同辦法第二條第三款
    有別。是原告主張: 原告既有「頭痛」、「左側上下肢活動
    受限」、「感覺遲鈍」、「噁心及嘔吐」等情形，自屬同時
    符合前揭核退辦法第三條第一款、第二款、第七款所定之「
    緊急傷病醫療範圍」，苟符合此範圍，所接受之治療，即應
    可核退費用云云，顯係對上開規定有所誤解，自無可採。又
    按，依前揭核退辦法第六條第一項第二款雖規定於本保險施
    行區域外之核退案件，保險人應核實給付，惟該規定係指符
    合同辦法第二條第三款要件之保險對象而言，若不符合該要
    件者，自無該條規定之適用。查本件原告之情形，如前所述
    ，並不符合同辦法第二條第三款規定之要件，自無該辦法第
    六條第一項第二款規定之適用。是原告主張：另依核退辦法
    第六條第一項第二款規定，於本保險施行區域外之核退案件
    ，保險人應核實給付，惟依同條款但書定有給付上限，準此
    ，於不超過核退辦法第六條第一項第二款但書給付上限之範
    圍內，被告自應核實給付云云，仍非有據。
五、綜上所述，原告主張各節，均無可採，被告核付原告乙次門
    診醫療費用一、四八八元，於法尚無不合。爭審會審議結果
    駁回原告審議之申請，訴願決定遞予維持，均無不合。原告
    提起本件訴訟，求為撤銷訴願決定及原處分，並請求被告應
    作成給付原告二０四、八三七元之行政處分，均無理由，應
    予駁回。又本件事證已臻明確，兩造其餘攻擊防禦方法核與
    判決結果不生影響，爰不逐一論述，附此敘明。
據上論結，本件原告之訴為無理由，爰依行政訴訟法第二百條第
二款、第九十八條第三項前段，判決如主文。
中　　華　　民　　國　九十四　年　十　　月　十八　　日
                  第二庭審判長法　官　呂佳徵
                              法  官　蘇秋津
                              法  官　林勇奮
上為正本係照原本作成。
如不服本判決，應於判決送達後二十日內向本院提出上訴書狀，
其未表明上訴理由者，應於提起上訴後二十日內向本院提出上訴
理由書（須按對造人數附繕本）；如於本判決宣示或公告後送達
前提起上訴者，應於判決送達後二十日內補提上訴理由書（須附
繕本）。未表明上訴理由者，逕以裁定駁回。提起上訴應預繳送
達用雙掛號郵票七份（每份三十四元）。
中　　華　　民　　國　九十四　年　十　　月　十八　　日
                              法院書記官　黃玉幸
